---
# General Information --------------------------------------------------------
title:    "Duomenų analizė"
author:   "VytautasCepas"
date:     "`r Sys.Date()`" # Automatic date
# Document Format and Appearance ---------------------------------------------
output:
  bookdown::html_document2: # Enables automatic numbering of figures & tables
    highlight:       tango # default tango kate monochrome espresso ...
    code_folding:    none     # none show hide
    code_download:   yes      # yes no
    number_sections: yes      # Automatic numbering of sections: yes no
    toc:         yes          # Table of contents (toc): yes no
    toc_float:   yes          # yes no
    toc_depth:   2            # 1 2 3 4 5
    fig_caption: yes          # yes no
    theme:       cerulean      # cerulean journal flatly readable paper sandstone ...
    df_print:    default      # paged kable tibble default
---

```{r setup, error=FALSE, warning=FALSE, message=FALSE, results='hide'}
# Packages ------------------------------------------------------------------

library(conflicted)    # Get a warning/error if several functions with the same name exist.
#library(magrittr)      # Operator %>% and additional pipe-friendly functions.
library(tidyverse)     # The main "tidyverse" packages.

#library(fs)            # Manage files and directories.

#library(data.table)    # Function `fread()` to read data from text files.
#library(readxl)        # Read Excel data.
#library(writexl)       # Write data to Excel files.
#library(openxlsx)      # Write data to Excel files.

#library(ggpubr)        # Statistical plots and utilities for ggplot2.
#library(ggstatsplot)   # Statistical plots based on ggplot2.
#library(ggmosaic)      # Mosaic plot (ggplot2).
#library(qqplotr)       # Quantile comparison diagrams (QQ plots).
#library(ggtext)        # Improved Text Rendering Support for ggplot2.
#library(ggrepel)       # Labels for ggplot2 that do not overlap.
#library(patchwork)     # Join several ggplot2 plots into single figure.
library(gghighlight)   # Highlight Lines and Points in ggplot2.
#library(latex2exp)     # LaTeX-based equations in plots.
#library(officer)       # Create and manipulate PowerPoint, Word, etc. documents.
#library(rvg)           # To save editable plots in PowerPoint.

#library(broom)         # Convert results of statistical analysis to data frames.
#library(rstatix)       # Pipe-friendly basic statistical tests.
#library(rcompanion)    # Statistical analysis.
#library(RVAideMemoire) # Statistical analysis.
#library(PMCMRplus)     # Non-parametric statistical tests.
#library(vcd)           # Analysis of categorical data.
#library(fitdistrplus)  # Fit parametric distributions.
#library(mlr)           # Machine learning in R.
#library(mlr3)          # Machine learning in R (new generation).
library(factoextra)    # Extract and visualize the results of multivariate data analyses.
#library(userfriendlyscience) # Statistical analysis.

#library(pander)        # Function `pander()` to report results of statistical analysis.
library(knitr)         # Function `kable()` to convert data frames into tables for reports.
#library(DT)            # Interactive tables for HTML documents (DataTables).
#library(gt)            # Easily Create Presentation-Ready Display Tables.
#library(flextable)     # Functions for Tabular Reporting.
library(corrplot)

# Settings ------------------------------------------------------------------

Sys.setlocale(locale = "Lithuanian")

# Chunk options
knitr::opts_chunk$set(
  echo       = TRUE,    # Should blocks with program code be shown in knitted documents?
  eval       = TRUE,    # Should program code be evaluated?
  fig.height = 5,       # Default height for plots.
  fig.width  = 6,       # Default width for plots.
  fig.align  = "center" # Default alignment for plots in knitted documents.
)

#opts-r-numbers
#opts-desctools
#opts-pander

ggplot2::theme_set(ggplot2::theme_bw()) # Default ggplot2 theme

conflicted::conflict_prefer("filter", "dplyr")
conflicted::conflict_prefer("lag",    "dplyr")

set.seed(20210125) # Initial condition for random processes.
```

# Duomenų įkėlimas
```{r}
data("wdbc", package = "mclust")
```

### Atrenkami duomenys, su kuriais bus dirbama toliau duomenų analizėje.
```{r}
duomenys <- wdbc[, 1:12]
```

### Stulpelių pervadinimas lietuviškais terminais pagal R programavimo kalbos tidyverse rekomendacijas
```{r}
duomenys_ <- duomenys %>% 
  rename(id = "ID", diagnoze = "Diagnosis", spindulys = "Radius_mean", tekstura = "Texture_mean", perimetras = "Perimeter_mean", plotas = "Area_mean", tolygumas = "Smoothness_mean", kompaktiskumas = "Compactness_mean", igaubtumas = "Concavity_mean", n_igaubtumas = "Nconcave_mean", simetriskumas = "Symmetry_mean", fraktaliskumas = "Fractaldim_mean")
```
Stulpelių reikšmės:  

* id = tiriamojo ID  
* diagnoze = krūties vėžio diagnozė ( M - malignant (*_lt.* piktybinis), B - benign (*lt.* gerybinis))  
* spindulys = atstumas nuo centro iki taško perimetre vidurkis  
* tekstura = "grayscale" verčių standartinis nuokrypis  
* perimetras = ląstelės branduolio perimetras  
* plotas = ląstelės branduolio plotas  
* tolygumas = spindulio ilgio variacija  
* kompaktiskumas = ląstelės branduolio kompaktiškumas $\frac{perimetras ^ 2}{plotas - 1}$  
* igaubtumas = įgaubtų kontūro dalių gilumas  
* n_igaubtumas = įgaubtų kontūro dalių skaičius  
* simetriskumas = ląstelės branduolio forma  
* fraktaliskumas = fraktalo matmuo $\ „pakrantės\ aproksimacija“ - 1$  

### Patikrinimas ar yra trūkstamų reikšmių
```{r}
sapply(duomenys_, function(x) sum(is.na(x)))
```
Trūkstamų reikšmių *nėra*.  

# Skaitinė suvestinė
```{r}
duomenys_suvest <- 
  duomenys_[, -1] %>%
  group_by(diagnoze) %>% 
  summarise(
    across(
      where(is.numeric),
      list(
        vidurkis       = mean, 
        st_nuokrypis   = sd,
        asimetr_koef   = DescTools::Skew,
        imtis   = ~n() 
      ))
  ) %>%
  mutate(across(where(is.numeric), ~round(., digits = 2))) 
```
### Skaitinės suvestinės lentelės atvaizdavimas
```{r lent-1}
lent <- head(duomenys_suvest)
knitr::kable(
  lent,
  caption = "Suvestinės lentelė"
)
```


# Grafikai
### 1 Grafikas (plotas ~ diagnoze)
```{r}
grafikas_1 <- duomenys_ %>% ggplot(
  aes(x = diagnoze, y = plotas, size = spindulys)) +
    geom_point(color = "brown", alpha = 0.1) +
    gghighlight(plotas > mean(duomenys_$plotas)) + 
    coord_flip() +
    labs(x = "Diagnozė",
         y = "Auglio plotas",
         title = "Gėrybinis vs. piktybinis auglys",
         size = "Spindulys") +
  theme_bw()
```
## 1 Grafiko (plotas ~ diagnoze) atvaizdavimas

```{r pav-1, fig.cap=CAPTION, fig.height=4, fig.width=10}
CAPTION = "Grafikas vaiduojantis gėrybinį vs. piktybinį auglį pagal auglio plotą ir spindulį, raudona spalva nuspalvinti taškai, kurie viršija piktybinio ir nepiktybinio auglio bendro ploto vidurkį."
grafikas_1
```
Atvaizduotas __grafikas__ apibūdinantis auglį piktybiškumą vs. nepiktybiškumą pagal parametrus \@ref(fig:pav-1)

### 2 Grafikas (tekstura ~ diagnoze)
```{r}
grafikas_2 <- duomenys_ %>% ggplot(
  aes(x = diagnoze, y = tekstura, size = tolygumas)) +
    geom_point(color = "brown", alpha = 0.1) +
    coord_flip() +
    labs(x = "Diagnozė",
         y = "Tekstūra",
         title = "Gėrybinis vs. piktybinis auglys",
         size = "Tolygumas") +
  theme_gray()
```

## 2 Grafiko (diagnoze ~ tekstura) atvaizdavimas
```{r pav-2, fig.cap=CAPTION, fig.height=4, fig.width=10}
CAPTION = "Grafikas vaiduojantis gėrybinį vs. piktybinį auglį pagal auglio tekstūrą ir tolygumą."
grafikas_2
```

### 3 Grafikas (diagnoze ~ perimetra)
```{r}
grafikas_3 <- duomenys_ %>% ggplot(
  aes(x = diagnoze, y = perimetras, size = simetriskumas)) +
    geom_point(color = "brown", alpha = 0.1) +
    coord_flip() +
    labs(x = "Diagnozė",
         y = "Perimetras",
         title = "Gėrybinis vs. piktybinis auglys",
         size = "Simetriškumas") +
  theme_grey()
```

## 3 Grafiko (diagnoze ~ perimetras) atvaizdavimas
```{r pav-3, fig.cap=CAPTION, fig.height=4, fig.width=10}
CAPTION = "Grafikas vaiduojantis gėrybinį vs. piktybinį auglį pagal auglio perimetras ir simetriškumą."
grafikas_3
```

### 4 Grafikas (diagnoze ~ perimetra)
```{r}
grafikas_4 <- duomenys_ %>% ggplot(
  aes(x = diagnoze, y = igaubtumas, size = n_igaubtumas)) +
    geom_point(color = "brown", alpha = 0.1) +
    coord_flip() + 
    labs(x = "Diagnozė",
         y = "Įgaubtumas",
         title = "Gėrybinis vs. piktybinis auglys",
         size = "Įgaubtų kontūrų dalis") +
  theme_gray()
```

## 4 Grafiko (diagnoze ~ tekstura) atvaizdavimas
```{r pav-4, fig.cap=CAPTION, fig.height=4, fig.width=10}
CAPTION = "Grafikas vaiduojantis gėrybinį vs. piktybinį auglį pagal auglio perimetras ir simetriškumą."
grafikas_4
```



# Duomenų analizė
## Hierarchinė analizė
### Duomenų paruošimas hierarchinei analizei
```{r}
duomenys_paruost <- duomenys_[, -1] %>% select_if(is.numeric)
```

### Duomenų standartizavimas
```{r}
duomenys_standart <- scale(duomenys_paruost)
```

### Hierarchinė klasterizacija
```{r}
eclust_rez_duomenu <-
  eclust(
    duomenys_standart, stand = TRUE, nboot = 500, k.max = 10,
    FUNcluster = "hclust", hc_metric = "euclidean", hc_method = "ward.D2"
  )
```

### Klusteriu kiekio optimalaus kiekio nustatymas grafiku
```{r}
fviz_gap_stat(eclust_rez_duomenu$gap_stat)
```

### Optimalus klusterių kiekio nustatymas
```{r}
eclust_rez_duomenu$nbclust
```

### Silueto grafikas
```{r}
fviz_silhouette(eclust_rez_duomenu)
```

### Dendograma
```{r}
fviz_dend(eclust_rez_duomenu, rect = TRUE)
```

### PCA pagrįstas sklaidos grafikas
```{r}
fviz_cluster(eclust_rez_duomenu)
```

### Klusterių taškams "vardų priskirimas" 
```{r}
eclust_rez_duomenu$cluster
```

### Klasteriuose bendras taškų pasiskirstymas
```{r}
with(eclust_rez_duomenu, table(cluster))
```

### Gautas hierarchinės klasterizacijos rezultatas
```{r}
eclust_rez_duomenu
```

### Rezulatų palyginimas su tikrais duomenimis
```{r}
hierarch_klasterizacija <- eclust_rez_duomenu$cluster
tikri_duomenys <- duomenys_$diagnoze
```
```{r}
sukryzminti_duomenys <- table(hierarch_klasterizacija, tikri_duomenys)
sukryzminti_duomenys
```

### Atvaizdavimas sukryžmintų (palygintų) duomenų grafiškai
```{r}
as.data.frame(sukryzminti_duomenys) %>% 
  ggplot(aes(x = tikri_duomenys, y = hierarch_klasterizacija, fill = Freq, label = Freq)) +
  geom_tile() +
  geom_text(color = "white") +
  scale_y_discrete(limits = rev) + 
  labs(x = "Tikri duomenys",
       y = "Gauti duomenys",
       fill = "Dažnis")
```

## Daugiamačių skalių (klasikinis PCoA) metodas
### Atstumų nustatymas
```{r}
duomenys_atstum <- duomenys_standart %>%  dist(method = "euclidean")
```

### Grafiškai atvaizduoti atstumai
```{r}
factoextra::fviz_dist(duomenys_atstum, show_labels = FALSE)
```

### Principinių koordinačių analizė
```{r}
pcoa_duomenys <- cmdscale(duomenys_atstum, k = 3, eig = TRUE)
```
### Grafikas savitajai (anlg. eigenvalue) reikšmei
```{r}
ind <- 1:10
qplot(factor(ind), pcoa_duomenys$eig[ind], xlab = "Dimension", ylab = "Eigenvalue")
```
### Positive
```{r}
rel_eig_1 <- pcoa_duomenys$eig[ind]/sum(abs(pcoa_duomenys$eig))
qplot(
  x = factor(ind), y = rel_eig_1[ind] * 100, color = I("red"),
  xlab = "Dimension", ylab = "Eigenvalue, % (absolute)"
)
```
### Absolute
```{r}
rel_eig_2 <- pcoa_duomenys$eig[ind]/sum(pcoa_duomenys$eig[pcoa_duomenys$eig > 0])
qplot(
  x = factor(ind), y = rel_eig_2[ind] * 100, color = I("blue"),
  xlab = "Dimension", ylab = "Eigenvalue, % (positive)"
)
```

### Goodnes of fit (GOF)
```{r}
pcoa_duomenys$GOF
```
### Coordinates in MDS space
```{r}
pcoa_coord_duomenys <- as.data.frame(pcoa_duomenys$points)
pcoa_coord_duomenys %>% head()
```

# Plot MDS map (MDS configuration map) with ggplot2
```{r}
ggplot(pcoa_coord_duomenys, aes(V1, V2)) +
  geom_point(alpha = 0.5)
```
# Plot MDS map in colors
```{r}
pcoa_coord_duomenys %>%
  bind_cols(duomenys_) %>%
  ggplot(aes(V1, V2, color = diagnoze)) +
  geom_point(alpha = 0.5)
```



--------------------------------------------------------------------------------

R markdown panaudota sintaksė: 
